## Instruksjoner

Denne oppgaven skal løses interaktivt i RStudio ved å legge inn egen kode og kommentarer. Det ferdige dokumentet lagres med kandidatnummeret som navn `[kandidatnummer]_SOK1004_C2_H22.qmd` og lastes opp på deres GitHub-side. Hvis du har kandidatnummer 43, så vil filen hete `43_SOK1004_C2_H22.qmd`. Påse at koden kjører og at dere kan eksportere besvarelsen til pdf. Lever så lenken til GitHub-repositoriumet i Canvas.

## Bakgrunn

Økonomisk vekst gir økt kjøpekraft og velferd. Økningen i økonomisk aktivitet har hittil blitt muliggjort gjennom å utnytte fossile energikilder som kull, olje og gass. Forbrenningen av hydrokarboner har over tid økt mengden CO2 i atmosfæren og forårsaket endringer i klimaet. Klimaendringene medfører en rekke kostnader, blant andre hyppigere og mer intense innslag av ekstreme værforhold. I den grad veksten drives av fossile energikilder er det ikke opplagt at høyere økonomisk aktivitet vil øke menneskelig velferd på sikt. Vi står ovenfor en avveining mellom økt kjøpekraft og klimaendringer.

I denne oppgaven skal vi utforske avveiningen mellom kjøpekraft og klimaendringer ved å studere sammenhengen mellom CO2-utslipp og bruttonasjonalprodukt (BNP) på tvers av land. Data henter vi fra [OWID](https://ourworldindata.org/co2-emissions). En beskrivelse av dataene (kodebok) finnes [her](https://github.com/owid/co2-data/blob/master/owid-co2-codebook.csv).

Vi skal utforske følgende: Hvilke land har høyest CO2 utslipp? Hvordan kan utslippene sammenlignes når vi tar hensyn til befolkningen og størrelsen på økonomiene? Kan bruken av kull til energiproduksjon forklare forskjellen mellom land? Hvordan stiller utslippene seg når vi justerer for internasjonal handel og skiller mellom produksjon og forbruk?

**Merknad.** I oppgaven definerer jeg variabler matematisk og ber dere lage figurer av de. Alle variablene finnes i datasettet. En del av oppgaven er å finne de.

## Last inn pakker

```{r}
rm(list=ls())
library(tidyverse)
```

## Last ned data

```{r}
url <- 
  "https://raw.githubusercontent.com/owid/co2-data/master/owid-co2-data.csv"

df <- url %>%
  read_csv()
```

## I. Karbonintensitet i produksjon

Vi skal studere sammenhengen mellom BNP og CO2 for de fem største økonomiene i verden, målt ved kjøpekraftjustert BNP. Disse landene er:

```{r}
list <- c("China", "United States", "India", "Japan", "Germany")
```

Betrakt følgende figur:

```{r}
df %>%
  
  mutate(gdp = gdp/10^12) %>%

  mutate(co2 = co2/10^3) %>%

  filter(country %in% list) %>% 
  
  ggplot(aes(x=gdp, y=co2, color = country)) %>%
  
  + geom_point() %>%
  
  + geom_smooth(se = FALSE) %>%
  
  + labs(y = "CO2", x = "GDP", title = "GDP vs CO2", subtitle = "Production-based C02 emissions, billions of tons. 
GDP in trillions of USD, constant 2011 prices at purchasing power parity. 1850-2020.", color = "Country") %>%
  
  + theme_bw()
```

Kommandoen `geom_smooth()` bruker en såkalt lokal regresjon til å tegne en kurve gjennom datapunktene. Dere kan tenke på dette som en gjennomsnittlig sammenheng, eller at man har tegnet en strek gjennom datapunktene med en penn.

### Oppgave Ia

Gi en fullstendig og nøyaktig beskrivelse av figuren. Tolk helningen på linjene og diskuter variasjon mellom og innad i landene. Drøft hvilke forhold figuren illustrerer på en god måte og hvilken informasjon som er vanskelig å tolke.

*\[Svar på oppgave Ia her.\]*

Figuren viser landene i listen sine CO2 utslipp målt i billioner tonn sammenlignet med gross domestic product(GDP) i trillioner USD i årene 1850-2020. Den måler så disse dataene mot prisene i 2011 basert på purchasing power parity, for å ta hensyn til pris endringer og inflasjonen over tid.Det tegnes så en linje gjennom punktene kalt en lokal regresjon som gjør den generelle trenden mer synlig.Linjene går ikke rett igjennom punktene, men mer en omentrentlig linje for å gjøre dataen mer leslig. Figuren gjør det veldig enkelt å tolke informasjonen til landene som skiller seg ut som Kina og USA, men når landene står relativt likt er det vanskelig å se hvor de forskjellige landene ligger.Man ser at Kina og USA begge har veldig høy mengde CO2 utslipp, men at de også har mye større GDP enn de andre landene i listen. Derimot har Kina omtrent dobbelt så høye CO2 utslipp som USA, men forskjellen i GDP ser minimal ut.

### Oppgave Ib

Vi betrakter nå et normalisert mål på sammenhengen CO2-utslipp og inntekt. La $CO2_{t}$ og $BNP_{t}$ være henholdsvis årlige utslipp av CO2 og brutto nasjonalprodukt i år $t$. Vi måler $CO2_{t}$ i kilogram og $BNP_{t}$ i kjøpekraftjusterte USD ved faste 2011-priser. Vi kan definere karbonintensiteten i produksjon som $CI_{t}=CO{2}_{t}/BNP_{t}$, altså antall kilogram CO2 per USD i verdiskapning.

Lag en figur som viser karbonintensiteten $CI_{t}$ til de fem største økonomiene (navnene er lagret i variabelen `list` over) fra 1850 til 2020. Sammenlign $CI_{t}$ med helningen fra figuren i oppgave Ia. Gi en fullstendig og nøyaktig beskrivelse av figuren. Drøft minst to forhold som du tror kan være av avgjørende betydningen for å forklare variasjonen innad og mellom land.

```{r}
# Løs oppgave Ib her

df %>% 

  mutate(CI = co2/gdp) %>% 

  filter(country %in% list)  %>% 

  filter(year %in% c(1850:2020)) %>% 

  ggplot(aes(x = year, y = CI, color = country)) %>% 

  + geom_point() %>%

  + geom_smooth(se = FALSE) %>% 

  + theme_bw()

```

*\[Besvar oppgave 1b her\]*

Figuren viser karbonintensiteten(CI), altså CO2 dividert med GDP i produksjon per år fra 1850 til 2020.Sammenlignet med figuren i oppgave Ia er hvor linjene var mer en lang kurve med lite helning er linjene i denne figuren mye mer varierte.USA og Tyskalnds linje går raskt opp, raskt ned før den flater seg ut mot slutten. India derimot er nesten en rett linje som går gradvis oppover.I figuren ser man at målingene startet i Tyskland og USA, før India, Japan og til slutt Kina hadde data å vise til. Tyskland og USA viste høy CI fra starten av målingene, Sannsynligvis på grunn av den industrielle revlusjonen i vesten. Økningen i produksjon forekomm av teknologiske fremskritt som fremmet i hovedsak bruken av fossilt brensel som drivstoff for maskinene. På den andre siden viser figuren at det ikke er noe data på Kina før starten av 1900-tallet, som fører til at man ikke kan si noe om tilstanden i Kina rundt år 1850 og fremover.Kinas CI vokste derimot kraftig og ligger nå høyest i målingene. Sen industrialisering, høye befolkningstall og billig arbeidskraft førte til at alt ble "Made in China". Fabrikker og kullkraftverk skapte høy GDP i landet, men førte også til masse forurensing.

### Oppgave Ic

Undersøk hvorvidt bruken av kull som energikilde kan forklare forskjellen i karbonintensitet mellom de fem største landene. Lag to figurer og 100-200 ord med tekst. Husk å gi en fullstendig og nøyaktig beskrivelse av figurene.



```{r}
# besvar oppgave 1c her

# Figur 1

 df %>% 

  filter(country %in% list) %>% 

  filter(year %in% c(1850:2020)) %>% 

  ggplot(aes(x=year, y=co2, color = country)) %>%

  + geom_line() %>%

  + theme_bw()

```

```{r}
# besvar oppgave 1c her

# Figur 2

df %>% 

  filter(country %in% list) %>% 

  filter(year %in% c(1850:2020)) %>% 

  ggplot(aes(x=year, y=coal_co2, color = country)) %>%

  + geom_line() %>%

  + theme_bw()

```
*\[Besvar oppgave Ic her\]*

Figur 1 viser co2 utslipp over perioden år 1850 til 2020 i landene fra listen, mens figur 2 viser co2 utslipp fra energikilden kull over samme periode. Målene av co2 er i millioner tonn, så boksene i figur 1 viser hver 1500 millioner tonn co2, og boksene i figur 2 viser hver 1000 millioner tonn. Man ser i figuren at i starten a 2000-tallet begynte USA å kutte ned i utslippene deres, spesielt utslipp fra kull hvor de klarte å halvere utslippet til 2020. India derimot har oversteget USA i co2 utslipp fra kull, men ligger fremdeles lavere enn USA i totale co2 utslipp. Figuren viser også at Kinas kull co2 utslipp står for ca. 70% prosent av deres totale utslipp, noe som er ligner utslippene til India. Derimot hadde Tyskland nesten ingen utslipp av hverken kull eller noe annet mot slutten av 1940-tallet, etter å ha hatt høye utslipp for tidsperioden. Dette kan skyldes slutten av andre verdenskrig, som førte til en stopp i produksjon en kort periode. Dette tok seg likevel opp kraftig, å nådde nivåer i kull utslipp og totale utslipp som var høyere en andre verdenskrigs perioden.Tyskland hadde ustlipp i CO2 som satte dem som nummer 2 på listen over høyest utslipp i begge kategoriene. Likevel ser man idag at Tyskland ligger lavest i kull utslipp og totale utslipp.

## II. Konsumbaserte CO2-utslipp

I den foregående analysen har vi slått fast at Kina har høy karbonintensitet i produksjon og at kullforbrenning står for en høy andel av deres utslipp. I hvilken grad kan utslippene knyttes til eksportrettet produksjon? I dataene fra OWID har de variable som de kaller konsumbaserte utslipp, for eksempel variabelen `consumption_co2.`

### Oppgave IIa

Forklar hvordan konsumbaserte CO2-utslipp er konstruert og hvordan vi skal tolke den.

*\[Besvar oppgave IIa her.\]*

Konsumbaserte CO2-utslipp er konstruert av CO2-utslippene av hva landet produserer minus eksport utslipp, pluss import utslipp. Det er en måling av CO2-utslippene som forekommer av hva landet faktisk konsumerer.

### Oppgave IIb

Lag en figur som viser utviklingen av konsumbasert CO2 per person og totale, konsumbaserte utslipp. Gi en fullstendig og nøyaktig beskrivelse av figuren og forklar hva den viser.

**Hint:** Hvis du bruker `geom_point()` så kan spesifisere én av variablene ved tilvalget `size` i `aes()`.

```{r}
# besvar oppgave IIb her

df %>% 

  filter(country %in% list) %>% 

  filter(year %in% c(1990:2020)) %>% 

  ggplot(aes(x=year, y=consumption_co2, color = country, size = consumption_co2_per_capita)) %>%

  + geom_point() %>%

  + geom_line()

  + theme_bw()

```

*\[Besvar oppgave IIb her.\]*

Denne figuren viser konsumbaserte CO2 utslipp i sin totale verdi ved å vise hvor linjen ligger i figuren, og konsumbaserte utslipp fordelt over per person ved tykkelsen av linjen. Figuren viser verdiene i landene fra listen mellom år 1990 til 2020. Fra figuren man at India har høyere totale konsumbaserte CO2 utslipp enn Japan og Tyskland, derimot når utslippet er fordelt per person ser man at India ligger best av de fem landene i listen. I tillegg ser man at det samme gjelder hvis man sammenligner USA og Kina. Kinas totale konsumbaserte utslipp er mye høyere enn USA, men fordelt per person har USA igjen veldig høye utslipp i forhold.Man ser likevel at konsumabar CO2 utslipp per person har økt i Kina siden 1990, og igenting i figuren tyder på at denne økningen kommer til å stoppe.

## III. Produksjon- og konsumbaserte utslipp

Betrakt følgende figur, og gi en konkret forklaring på hva den viser.

```{r}
df %>%

  filter(country %in% c(list)) %>% 

  ggplot(aes(x=year, y=trade_co2_share, color = country)) %>%
  
  + xlim(1990,2020) %>%
  
  + geom_line(size = 1.5) %>%
  
  + geom_hline(yintercept=0) %>%
  
  + labs(x = "Year", y = "Traded CO2 share", title = "Traded CO2 as share of production-based emissions", subtitle = "CO2 embedded in trade. Share of production based emissions. Percent. 1950-2020.
Positive (negative) value indicates net imports (export) of CO2 emissions.", color = "Country") %>%
  
  + theme_bw()
```

*\[Besvar oppgave III her\]*

Denne figuren viser CO2 utslipp fra handel, altså eksport og import. Figuren viser dette som prosenter av de produksjonsbaserte utslippene fra denne handelen mellom 1990 og 2020, til landene i listen. Postitiv prosentandel betyr at landet har mer CO2 utslipp fra import, mens en negativ prosentandel betyr at landet har mer utslipp fra eksport. I figuren man at Kina og India har høyere eksport utslipp enn import, som betyr at de eksporterer mye varer fra landet sitt. Japan og Tyskland derimot har høyere import utslipp.USA derimot hadde høyere eksport utslipp i 1990, men har gradvis importert mer og har nå høyere import CO2 utslipp enn eksport.
